【裁判字號】    89,上易,304
【裁判日期】    901030
【裁判案由】    返還不當得利
【裁判全文】
臺灣高等法院民事判決  八十九年度上易字第三○四號
      上  訴  人    鑫忠不銹鋼工業股份有限公司
      法定代理人    王進財
                    林達
      被  上訴人    永琦百貨事業股份有限公司
      法定代理人    林明成
      訴訟代理人    王宏志
右當事人間請求返還不當得利事件，上訴人對於中華民國八十九年四月五日臺灣臺北
地方法院八十九年度訴字第四七二號第一審判決提起上訴，並為訴之追加，本院判決
如左：
    主    文
上訴及追加之訴均駁回。
第二審訴訟費用及追加之訴訴訟費用由上訴人負擔。
    事    實
甲、上訴人方面：
壹、聲明：
一原判決廢棄。
二被上訴人應給付上訴人新臺幣（下同）六十三萬一千四百六十元及自民國八十九年
  一月二十八日起至清償日止，按周年利率百分之五計算之利息。
貳、陳述：除與原判決記載相同者，茲引用之外，補稱：
一系爭廚具係活動式器具，可輕易撤除搬除，並未因附合而為不動產之重要成分。
二伊提出之訂貨合約書、支票、出貨單均有訴外人高有進簽名，依民事訴訟法第三百
  五十八條規定，應推定為真正。
三被上訴人明知廚具非渠所有，竟無權占有並出租他人，侵害伊之所有權，伊得依所
  有權作用請求返還，並依侵權行為規定請求賠償損害，爰追加併為請求依據。又被
  上訴人侵害上訴人占有與所有權之行為，造成全新廚具大幅貶值，形同市場上無交
  易價值可言，屬學說上所謂「無從回復之交易性貶值」，致伊有喪失全新廚具之損
  害，被上訴人應依民法第一百七十九條規定返還利益，爰依民法第二百十三條規定
  計算方式，請求被上訴人回復損害發生前之原狀。
、證據：除援用第一審所提證據外，補提出貨單請款單為證，並聲請鑑定系爭廚具
方殘餘價值。
乙、被上訴人方面：
壹、聲明：駁回上訴。
貳、陳述：除與原判決記載相同者，茲引用之外，補稱：
一不同意上訴人追加以侵權行為及所有權為訴訟標的。
二系爭廚具目前由伊暫借予訴外人鍾師傅，所有權仍歸伊所有。
三上訴人提出訂貨合約書及支票是否真正，應由上訴人證明確為真實，且無舉證困難
  之情事，原審認應由伊證明非屬真正，與法不合。
四上訴人提出之出貨單未經證明係高有進簽署，即乏形式證據力。
、證據：除援用第一審所提證據外，補提廠商特約資料表為證。
丙、本院依聲請至現場勘驗並囑託台北市廚具商業同業公會派員鑑定系爭廚具價格。
    理    由
甲、程序方面
按當事人於第二審程序，為訴之變更追加，非經他造同意不得為之，但請求之基礎事
實同一者，不在此限，民事訴訟法第四百四十六條第一項、第二百五十五條第一項第
二款定有明文。上訴人於原審主張：伊將系爭廚具附條件售與高有進，在高有進付清
價款前，仍保有所有權，被上訴人擅將系爭廚具據為己有，乃為不當得利，致伊受有
損害，而依不當得利規定，請求被上訴人返還相當於廚具價額之利益。嗣於本院主張
：被上訴人將系爭廚具據為己有，為侵害伊所有權，造成全新廚具大幅貶值，形同市
場上無交易價值可言，屬學說上所謂「無從回復之交易性貶值」，致伊有喪失全新廚
具之損害，併依所有權作用及侵權行為規定，請求被上訴人返還相當於廚具價額之損
害，核係訴訟標的追加，惟既基於同一事實，依上開說明，其追加之訴並無不符，合
先敘明。
乙、得心證之理由
一上訴人主張：高有進為在被上訴人地下樓設立鐵板燒攤位，向伊訂購系爭廚具（品
  名詳如附表台北市廚具商業同業公會中古廚具鑑定價格表所示），約定在貨款付清
  前，由伊保有所有權，伊已於八十六年十二月四日將系爭廚具安裝於被上訴人地下
  樓，惟高有進支付貨款之支票經提示均未獲付款，伊欲取回廚具，竟遭被上訴人拒
  絕，被上訴人並擅將系爭廚具出租他人，顯係無法律上原因受有利益，並侵害伊之
  所有權，而該廚具一經使用即大幅降低交易價值，形同市場上無交易價值等情，爰
  本於所有權、不當得利、侵權行為規定，請求被上訴人返還或賠償相當於系爭廚具
  交易價值即新臺幣（下同）六十三萬一千四百六十元及自起訴狀繕本送達翌日至清
  償日止，按法定利率計算之遲延利息。
二被上訴人則以：伊善意受讓取得系爭廚具之所有權，以所有權人之地位，占有使用
  系爭廚具設備，並非無法律上原因，且未侵害上訴人所有權等語，資為抗辯。
三事實經過－依兩造提出之書證，本院認定本件事實經過為：
(一)訴外人中聯管理顧問有限公司（下稱中聯公司，負責人為蘇鈺郎）於八十六年十月
  八日與被上訴人簽約，約定自八十六年十二月二日起在被上訴人地下樓經營鐵板燒
  ，由高有進為中聯公司聯絡人，所需廚房設備及不銹鋼部分應由廠商（中聯公司）
  自理負責，如依約應撤櫃，仍施延不遷離時，中聯公司應按拖日數依本約應負擔經
  營費用之比例，加倍計算，作為違約金或同意由被上訴人逕行將商品及什器遷離賣
  場，固定之裝璜設備均由被上訴人全權處理。
(二)訴外人金紅亞實業有限公司於同年十一月二十五日向上訴人訂購系爭廚具設備，約
  定總價為六十三萬一千四百六十元，由高有進以金紅亞實業有限公司代表人名義於
  訂貨合約書簽名，廚具於同年十二月四日安裝於被上訴人地下樓。
(三)中聯公司因內部財務問題，經營不善，於八十七年二月十四日出具同意書，同意自
  即日起交出經營權，委由被上訴人全權處理。
(四)上訴人以系爭廚具之價款未獲支付，通知被上訴人將於八十七年四月一日前往取回
  系爭廚具，該項通知於同年三月二十七日送達被上訴人。
四按無法律上之原因而受利益，致他人受損害者，應返還其所受之利益，但依其利益
  之性質或其他情形不能返還者，應償還其價額，民法第一百七十九條、第一百八十
  一條分別定有明文。故除因利益之性質或其他情形不能返還利益者外，受害人依不
  當得利規定所得請求受益人返還者，應為受益人所受之利益，尚不得逕行請求返還
  其價額。又按所有人對於無權占有或侵奪其所有物者，得請求返還之，對於妨害其
  所有權者，得請求除去之，民法第七百六十七條定有明文，依上開規定，請求返還
  者，乃為所有物之原物，亦不得請求返還其價額。查：系爭廚具之鐵板燒平台已經
  被上訴人自行拆除，現置於被上訴人所有地下二樓停車場，其餘廚具仍保留於現場
  供使用，除壁掛不銹鋼層架係以螺絲固定外，均可任意移動等事實，已經本院於準
  備程序中至現場勘驗屬實，製有勘驗筆錄可按，而鐵板燒台拆除後，如經清洗整理
  ，仍可使用等情，亦據台北市廚具商業同業公會指派至現場會同鑑定之鑑定人洪宗
  權陳明在卷，壁掛不銹鋼層架之螺絲可鬆動取下，為普通常識，應認系爭廚具並未
  附合而為被上訴人不動產之一部。上訴人主張：系爭廚具為伊所有，被上訴人擅自
  出租，顯係無權占有，應將廚具返還，惟因廚具一經使用已不具任何交易價值，如
  返還廚具顯無價值，致伊受有喪失全新廚具之損害，乃依民法第一百七十九條不當
  得利規定，請求返還相當於系爭廚具原來之交易價額六十三萬一千四百六十元云云
  。惟系爭廚具既未附合為被上訴人不動產之一部，即非不能為現實交付，且系爭廚
  具已經上訴人交付使用達二個月以上，中聯公司始停止營業，已如前述，而鐵板燒
  平台係按現場地形訂製，經整理後是否能出售並不得而知，亦經洪宗權陳明在卷，
  即使系爭廚具一經使用即無交易價值，亦於上訴人依買賣契約按現場地形製造交付
  買受人使用時，即無市場價值，並非因被上訴人出租他人使用始減少市場價格，上
  訴人主張係被上訴人出租他人使用致系爭廚具不具任何交易價值云云，自無足採信
  ，依上開說明，縱令上訴人主張被上訴人無權占有其所有系爭廚具一節屬實，亦僅
  得請求返還原物，其逕行請求被上訴人返還價額，於法無據。
五次按因故意或過失，不法侵害他人權利者，應負損害賠償責任，負損害賠償責任者
  ，除法律另有規定或契約另有訂定外，應回復他方損害發生前之原狀，民法第一百
  八十四條第一項前段、第二百十三條第一項分別定有明文。上訴人主張：被上訴人
  無權占用伊所有系爭廚具，為侵權行為，應負損害賠償責任，惟因系爭廚具已大幅
  貶值，屬學說上所謂「無從回復之交易性貶值」，爰依民法第二百十三條規定，請
  求被上訴人回復損害發生前原狀，而請求賠償全新廚具價額云云。惟系爭廚具縱因
  使用而成為無市場交易價值，亦於上訴人交付買受人使用時已經造成，已如前述，
  而上訴人並未證明被上訴人交付他人使用足使系爭廚具更為損害，縱令所主張被上
  訴人侵害所有權屬實，惟請求返還廚具，已足以回復原狀，上訴人逕行請求賠償價
  額，亦屬無據。
六綜上所述，上訴人依所有權作用、不當得利及侵權行為規定，請求被上訴人返還相
  當於系爭廚具價額之利益或賠償相當於系爭廚具額之損害，均有未合，原判決雖非
  以此為駁回上訴人請求之理由，惟結論並無二致，仍應予以維持。上訴意旨指摘原
  判決不當，求予廢棄改判，為無理由，應予駁回其上訴。
七據上論結，本件上訴為無理由。依民事訴訟法第四百四十九條第一項、第七十八條
  ，判決如主文。
中      華      民      國    九十      年      十      月    三十      日
                                臺灣高等法院民事第五庭
                                    審判長法  官  黃  熙  嫣
                                          法  官  詹  文  馨
                                          法  官  鄭  傑  夫
右正本係照原本作成。
不得上訴。
中      華      民      國    九十      年    十一      月      二      日
                                          書記官  劉  家  聲


司法院資訊處製作；財團法人民間司法改革基金會備份。
